臺灣高等法院民事判決　　　　　　　　 96年度上易字第143號
上　訴　人　甲○○
被上訴人　　乙○○
訴訟代理人　呂光武律師
上列當事人間請求所有權移轉登記事件，上訴人對於中華民國95
年12月21日臺灣桃園地方法院95年度訴字第814號第一審判決提
起上訴，本院於96年5月29日言詞辯論終結，判決如下：
    主  文
上訴駁回。
第二審訴訟費用由上訴人負擔。
    事實及理由
一、被上訴人起訴主張：其以自己名義並出資購買坐落桃園縣楊
    梅鎮○○○段埔心小段30之534地號土地權利範圍4分之1及
    其上即桃園縣楊梅鎮○○○段埔心小段2650號建號門牌號碼
    為桃園縣楊梅鎮○○路459巷17號4樓建物，因被上訴人任萬
    葳實業股份有限公司（下稱萬葳公司）負責人時，有信用不
    良紀錄，貸款困難，兩造當時是男女朋友關係，故商借上訴
    人的名義，依不動產買賣契約書第14條約定指定上訴人為登
    記名義人。系爭房地由被上訴人自己出資以自己名義委託營
    造公司裝潢，購買電器用具、安裝通信網路，並將401室、
    403室、405室分別於民國 (下同)94 年3月5日、94年3月7日
    、94年2月28日以被上訴人名義為出租人簽訂房屋租賃契約
    ，但委託上訴人收取該屋及其他房屋之租金，收取後交還被
    上訴人。被上訴人將自己出資買受的系爭房地，以買賣為原
    因，直接由出賣人移轉登記與上訴人，但管理、使用、處分
    權仍屬於被上訴人，係借名登記契約，屬無名契約，性質與
    委任契約類同，應類推適用委任關係終止、消滅之規定。按
    當事人之任何一方得隨時終止委任契約，民法第549條第1項
    定有明文，被上訴人以準備書狀之送達為終止兩造間委任關
    係之表示，兩造間之借名登記契約關係消滅，為此類推適用
    民法第541條規定，請求上訴人將系爭房地所有權移轉登記
    與被上訴人 (原審判決被上訴人勝訴，上訴人不服提起上訴
    ）。並聲明：駁回上訴。
二、上訴人抗辯：系爭房地自始即是登記上訴人所有，絕非上訴
    人受被上訴人借名取得，依法應認定上訴人所有，並有絕對
    效力。兩造曾是論及婚嫁之同居親密男女朋友，被上訴人主
    動承諾婚前要買一棟裝修完善之房屋贈給上訴人，故在被上
    訴人與訴外人即系爭房地前手「黃安稘」所簽立93年9月10
    日不動產買賣契約書第14條約定逕將該房地指定登記為上訴
    人所有，並非事後發現被上訴人信用出問題才改以上訴人名
    義登記。系爭房地既經被上訴人贈與上訴人且移轉登記予上
    訴人，則被上訴人依法不得撤銷先前之贈與等語。並聲明：
    (一)原判決廢棄。(二)駁回被上訴人在第一審之訴。
三、兩造不爭執之事實：
  (一)被上訴人以自己名義與出賣人黃安稘於93年9月10日簽訂不
    動產買賣契約，買賣總價為新台幣 (下同)80 萬元，訂金10
    萬元，指定登記名義人為上訴人，並於93年10月5日以買賣
    為登記原因，登記於上訴人名下，再以上訴人名義向新光人
    壽設定本金最高限額抵押權96萬元，實際貸款80萬元，交給
    被上訴人，被上訴人將其中70萬元部分作為房地價金，其餘
    10萬元充作代書仲介及登記等規費。
  (二)被上訴人提出之收支明細表是上訴人所製作。
四、被上訴人主張：上訴人登記為系爭房地所有權人係基於兩造
    間之借名登記契約，系爭房地屬被上訴人所有，其已依法終
    止借名登記契約，得請求上訴人移轉登記等語。上訴人辯稱
    ：其因被上訴人贈與而取得系爭房地所有權，系爭房地為上
    訴人而非被上訴人所有等語。經查：
  (一)按借名登記契約為無名契約，並無移轉所有權之意思，不動
    產之管理、使用、處分權仍屬本人，並不屬於被借名者，其
    性質與委任契約類同，應類推適用委任關係終止、消滅之規
    定。
  (二)被上訴人以自己名義與出賣人黃安稘於93年9月10日簽訂不
    動產買賣契約，買賣總價為80萬元，訂金10萬元，指定登記
    名義人為上訴人，並於93年10月5日以買賣為登記原因，登
    記於上訴人名下，再以上訴人名義向新光人壽設定本金最高
    限額抵押權96萬元，實際貸款80萬元，交給被上訴人，被上
    訴人將其中70萬元部分作為房地價金，其餘10萬元充作代書
    仲介及登記等規費等事實，已如前述。
  (三)證人即系爭不動產買賣契約之仲介人鄧秋雲到庭證稱：因被
    上訴人信用經退票不能辦理貸款，故請被上訴人再找1個人
    頭出來辦理貸款，系爭不動產登記在上訴人名下的原因是為
    了辦貸款，系爭房屋由被上訴人拿現金10萬元交給我轉交賣
    方，當時並無表明將系爭房地贈送給上訴人，我的認知是被
    上訴人跟我買就是被上訴人的，因為被上訴人買系爭房地本
    來有意要登記在其名下，但因為被上訴人信用不佳而無法辦
    貸款，才去以上訴人的名義辦登記，被上訴人買此房地就是
    要投資用的，被上訴人也沒有告訴我他要送給上訴人，我就
    認為他們間沒有贈與行為等語。
  (四)被上訴人於購入系爭房地後，即與雍鑫營造工程股份有限公
    司（下稱雍鑫公司）接洽規劃設計，改裝為7間出租套房，
    被上訴人並於雍鑫公司報價單簽認「議價壹佰零捌萬元並附
    具燈具謝謝」，承攬報酬108萬元係由被上訴人分4次匯入雍
    鑫營造公司指定之帳戶等情，有被上訴人提出之設計圖、報
    價單及匯款單在卷可佐。又系爭房屋裝置電器及通信網路設
    備係分別由被上訴人與得興電器有限公司及明威通信器材商
    行選購、洽商乙節，亦有估價單2紙在卷為憑。嗣系爭房屋
    改裝修成為出租套房後，係由被上訴人以出租人名義分與訴
    外人張簡雄、吳雪芬及邱智仁等簽訂房屋租賃契約書，有被
    上訴人提出之房屋租賃契約書3份附卷可考。
  (五)除系爭不動產7間套房出租外，被上訴人分別將其所有之門
    牌號碼為龍潭鄉○○路336巷2號、龍潭鄉○○村○○路33 6
    巷78弄7號、龍潭鄉○○路317巷46弄6號、中興路28 8-4號
    等房屋出租，前開不動產租賃期間之租金收入及其他收入支
    應明細，均詳載於上訴人製作之收支明細表，此有被上訴人
    提出之收支表帳冊在卷可參。依該收支表帳冊之記載，系爭
    房屋之貸款、地價稅、出租套房之傢俱（如床墊）、家電（
    如電視機、冰箱、洗衣機、烘衣機）、各項費用雜支（如門
    鎖、有線電視、寬頻網路費用、電費）等費用，亦均由被上
    訴人前開租金等收入款項支出。上訴人亦自承系爭房屋之貸
    款雖以上訴人為借款人，但係由上訴人收取系爭房屋及其他
    屬於被上訴人所有房屋之租金後，以該租金支付該貸款等情
    。
  (六)上開證據顯示，系爭房屋雖然登記為上訴人所有，並以上訴
    人名義辦理貸款，惟被上訴人係因其信用不佳而將該房地登
    記為上訴人所有並辦理貸款，但買賣價金關於現金部分係被
    上訴人所支出，系爭房屋登記為上訴人所有後，該屋係以由
    被上訴人出資委託他人裝潢，並以被上訴人名義出租予他人
    ，再委託上訴人管理該屋，將該屋及其他被上訴人所有房屋
    所收取之租金用以支付系爭房屋之貸款、地價稅、傢俱、家
    電及各項雜支費用，並記載於收支明細表，上訴人且自承收
    取租金支出之後剩餘金錢扣掉屬於上訴人部分後均存入被上
    訴人之帳戶，應認系爭不動產雖登記為上訴人所有，但兩造
    間就系爭不動產並無移轉所有權與上訴人之意思，並不屬於
    上訴人，兩造間所成立者係借名登記契約而非贈與契約。
  (七)系爭借名契約屬合法有效之契約，性質與委任契約類似，應
    類推適用委任關係終止之規定。民法第549條第1項規定；當
    事人之任何一方，得隨時終止委任契約。被上訴人於原審95
    年8月31日言詞辯論期日當庭以準備書狀繕本之送達終止兩
    造間前揭借名登記契約，上訴人亦於當日收受該準備書狀繕
    本，依前揭說明，兩造間借名登記契約於95年8月31日終止
    。上訴人於借名登記契約終止後，即負有將系爭房地所有權
    移轉返還與被上訴人之義務。
五、從而被上訴人請求上訴人應將系爭房地所有權移轉登記予被
    上訴人，為有理由，應予准許。是則原審判命上訴人移轉登
    記，於法並無不合。上訴意旨指摘原判決不當，求予廢棄改
    判，為無理由，應予駁回。
六、本件事證已臻明確，兩造其餘主張與舉證，無一一論列之必
    要，併此敘明。
七、據上論結，本件上訴為無理由，依民事訴訟法第449條第1項
    、第78條，判決如主文。
中　　華　　民　　國　　96　　年　　6 　　月　　5　　日
　　　　　　　　　　民事第十三庭
                    　  審判長法　官　黃嘉烈
　　　　　　　　　　　　      法　官  李媛媛
　　　　　　　　　　　  　    法　官  高鳳仙
正本係照原本作成。
不得上訴。
中　　華　　民　　國　　96　　年　　6 　　月　　11　　日
　　　　　　　　　　　　　　　書記官　黃慶霽
